臺灣士林地方法院刑事判決　　　　　　　　　　　　　九十一年度訴字第四八九號
　　公　訴　人　臺灣士林地方法院檢察署檢察官
　　被　　　告　甲○○
　　　　　　　　丙○○
　　指定辯護人　本院公設辯護人姜惠如
右列被告因偽造有價證券案件，經檢察官提起公訴（九十年度偵字第六三○四號），
本院判決如左：
    主  文
甲○○、丙○○均無罪。
    理  由
一、公訴意旨略以：被告甲○○、丙○○二人明知閎泰特殊鋼有限公司（以下簡稱閎
    泰公司）於民國八十四年七月間解散，公司已不存在，竟意圖供行使之用，並基
    於概括之共同犯意，先於八十八年三月間向乙○○借款新台幣（下同）六十萬元
    ，供業務上周轉資金使用，並由丙○○開立發票人為閎泰公司之支票三紙，交付
    乙○○，用以清償債務，後於同年五月間，甲○○又持發票人仍為閎泰公司之支
    票，向乙○○換票並展延債務。詎被告簽發支票悉數跳票，乙○○向台北市政府
    建設局申請抄錄閎泰公司登記資料，始發現閎泰公司早於八十四年七月間解散，
    呂、蔡二人偽造「閎泰公司」為發票人之支票，交付乙○○還債，足生損害於乙○○，因認被告涉有刑法第二百零一條第一項偽造有價證券之罪嫌。
二、本件公訴人認被告甲○○、丙○○涉有右揭偽造有價證券犯行（不另論詐欺罪嫌
    ），無非係以告訴人乙○○之指訴，及被告甲○○、丙○○二人之供述，以及台
    北市政府建設局公司登記證明書、台北市第五信用合作社支票存款明細表及對帳
    單、支票及退票理由單影本等為其主要論據。訊據被告二人對於右揭時地簽發閎
    泰公司支票及向告訴人借款週轉之事實固不否認，惟堅決否認其有偽造有價證券
    及詐欺取財之犯行，辯稱：伊等雖撤銷閎泰公司，但只是換了另一個名義叫金門
    特殊鋼有限公司，公司仍正常營運，因閎泰公司已成立十多年，信用很好，所以
    一直沿用閎泰公司的支票到八十八年八月，銀行也一直受理這些支票，伊等已還
    二十二萬元給告訴人，最近又寄一張五萬元的客票給她，希望能在最短時間內還
    清等語。
三、按犯罪事實應依證據認定之，無證據不得推定其犯罪事實。又不能證明被告犯罪
    者，應諭知無罪之判決，刑事訴訟法第一百五十四條、第三百零一條第一項分別
    定有明文。另按事實之認定，應憑證據，如未能發現相當證據，或證據不足以證
    明，自不能以推測或擬制之方法，為裁判基礎；且被告否認犯罪事實所持之辯解
    ，縱屬不能成立，仍非有積極證據足以證明其犯罪行為，不能遽為有罪之證明，
    最高法院四十年臺上字第八六號判例、三十年上字第一八三一號判例分別著有明
    文可資參照。
四、經查：(一)按刑法上所謂偽造有價證券，以無權簽發之人冒用他人名義簽發為要件
    ，而被告是否有權簽發閎泰公司之支票，則依公司法與票據法之規定加以判斷。
    按公司法第二十五條規定，解散之公司於清算範圍內，視為未清算，該閎泰公司
    固於八十四年七月二十七日解散，有台北市政府建設局公司登記證明書在卷可稽
    ，然其並無呈報清算人或清算完結，有本院民事庭函乙件在卷可稽，足見閎泰公
    司尚未清算完結，其法人人格在清算範圍內並未消滅。查被告甲○○於本院供稱
    該借款係為付進口鋼料之貨款，固然難以認為被告二人簽發閎泰公司之支票係出
    於清算範圍了結現務之目的，惟被告二人主觀上認為閎泰公司實際上並未解散，
    只是更換名稱，伊等使用閎泰公司之支票，銀行仍繼續收受並給付票款，故認為
    其仍有權繼續使用閎泰公司之支票，並非無權，按其對於公司法與票據法內容之
    誤認，係屬構成要件事實中行為要素之錯誤，應認被告二人缺乏偽造有價證券之
    故意。(二)又查被告二人於八十八年三月間向告訴人借款六十萬元，並交付閎泰公
    司支票三張供告訴人兌領，事實上，在八十八年三月間，該閎泰公司名義在台北
    市第五信用合作社支票存款帳戶仍正常在運作，該帳戶係於八十八年八月二十七
    日始列為拒絕往來戶，有該合作社支票存款帳戶出入明細表與對帳單在卷可稽，
    尚難認為被告交付該三張支票係出於詐騙告訴人之犯意。再者，被告二人並已償
    還告訴人二十二萬元，尚欠告訴人四十一萬八千元（包括部分利息），亦據告訴
    人於警訊中陳述在卷可稽，按被告早在八十八年三月間即向告訴人借到六十萬元
    ，茍其蓄意詐騙，何必陸陸續續又償還二十二萬元予告訴人？自應認被告二人借
    錢之初，並無不法所有之意圖。(三)綜上所述，公訴人所舉之證據不足以證明被告
    確有偽造有價證券及詐欺取財之犯行，既不能證明被告犯罪，依法應諭知無罪之
    判決。
據上論斷，應依刑事訴訟法第三百零一條第一項，判決如主文。
本案經檢察官陳家美到庭執行職務
中      華      民      國    九十一    年    十  二    月     三十     日
                                      臺灣士林地方法院刑事第一庭
                                          法  官  高  愈  杰
右正本證明與原本無異。
如不服本判決，應於判決送達後十日內，向本院提出上訴狀。
                                          書記官  蘇  彥  宇
中      華      民      國    九十一    年    十  二    月     三十一   日
